# 请大家探讨下铁道部报表审计时重要性水平该如何确定？

提问人：chao_hl 时间：2011-08-14 18:02:03
由中审亚太审定的铁道部 2010 年汇总报表资产总额 32937 亿（其中流动资产 2949 亿），负债总额 18918 亿（其中流动负债 5812亿），权益总额 14019 亿，收入总额 6857 亿，税前利润 54 亿（其中扣除税后建设基金前的利润总额 668 亿，税后建设基金 613 亿），净利润0.15亿。 请大家探讨下审计时重要性水平该如何确定： 1 、不考虑具体审计目的，按一般报表审计常规，重要性水平定在税后利润0.15亿的5%即 75 万？这意味着资产总额的 439160 份之一要予以审计核实，这需要多大的工作量？中审亚太有这个实力吗？ 2 、针对具体审计目的发行短债 200 亿，重要性水平首先考虑偿还利息，定在扣除税后建设基金前的利润总额 668 亿的5%即 33 亿？ 3 、针对具体审计目的发行短债 200 亿，重要性水平主要考虑短期偿还债务能力，定在流动资产 2949 亿的1%即 29 亿？此时如何面对流动负债 5812 亿哪怕1%即 58 亿的变动？ 以上，权为抛砖引玉。

回答人：chenyiwei
假设不考虑铁道部目前政企合一的事实，仅考虑其作为企业的一面，将其看作一个像中石油、中石化、中国电信、中国移动、国家电网那样的特大型国有企业集团，则该企业的未审报表基本处于盈亏平衡或微利状态。从审计技术角度探讨：
A. 如果该企业的连续多期的经营处于或接近盈亏平衡状态或在盈利和亏损之间浮动，则使用另一个基础来确定财务报表整体重要性水平可能更为恰当。在这些情况下，如果该指标是合理的，且有证据表明分析师或其他财务报表使用者会关注该指标，我们可能会考虑将收入或毛利，或者一箱其他的经营指标（例如：经营收入、息税前利润）作为计量基础。 B 如果企业的经营成果很不理想，则我们更关心其流动性或偿债能力，以财务状况（所有者权益）为基础确定财务报表整体重要性水平可能更为恰当。随着所有者权益缩减至最小，其用以确定财务报表整体性水平的效用也随之降低，类似于税前利润处于盈亏平衡的情况。
确定处于盈亏平衡或在盈利和亏损间波动企业的财务报表整体重要性水平时的一般考虑：
1 、如果该企业长期处于或接近盈亏平衡状态，或者在盈利和亏损之间波动，尽管我们认为税前利润对于财务报表使用者来说很重要，但使用税前利润来确定财务报表整体重要性水平不恰当。在这些情况下，我们可以考虑使用毛利率，收入或其他经营指标（例如息税前利润）作为计量基础（如果这些计量基础是合理的，且有证据表明财务报表使用者将关注这些计量基础），如果该企业的经营成果很差，流动资金或偿债能力将更被关注，则使用财务状况指标（例如所有者权益）作为财务报表整体重要性水平的计量基础较为恰当。 2 、如果该企业处于亏损较小或轻微盈利状态（例如税前利润小于收入的2%），则可以认为其处于盈亏平衡状态，而对于其他盈利水平稍高的企业则可认为其接近盈亏平衡。在做这些判定时，我们应考虑企业业务的性质和所处的行业，以及考虑对财务报表使用者来说什么是最为重要的。如果该企业处于或接近盈亏平衡状态，则应运用职业判断和引入项目管理人的参与，以考虑税前利润是否还能作为确定财务报表整体重要性水平的恰当的计量基础。 3 、如果该企业处于或接近盈亏平衡状态，我们首先应考虑引起企业经营结果的根本原因或状况。这些考虑可能包括该企业的经营成果大大低于正常水平是否与其经营历史或其同行的情况相关，或者是否源于一项非经常性的事件。如果该企业的经营成果大大偏离其历史趋势（例如：该企业在正常情况下是盈利的，但在本期处于或接近盈亏平衡状态），则应考虑是否使用正常化的收益趋势或改换另一个计量基础来确定财务报表整体重要性水平更为恰当。然而在做该项决定时，应考虑当前的经营成果水平是否可能在短期内恢复到“正常”水平。这项决定非常重要，因为该企业的盈利情况可能发生永久性的改变，并可能无法恢复到之前的盈利水平（例如由于新的竞争者进入市场或监管架构的变更）。 4 、一旦税前利润不再处于或接近盈亏平衡状态，且该企业预测将会达到类似或更高的盈利水平，则不应再使用正常化收益作为计量基础。 5 、使用比前述中建议百分比低的比率确定财务报表整体重要性水平 在某些情况下，对除了税前利润以外的计量基础使用比建议范围更低的百分比可能较为恰当。 例如：如果该企业经营业务的毛利率较低，且处于或接近盈亏平衡状态，则我们可能认为使用收入作为设定财务报表整体重要性水平的计量基础较为恰当。另外，由于使用收入的较低百分比计算出的财务报表整体重要性水平与我们对行业的预期及财务报表使用者的预期相一致，故我们可能认为对收入使用比建议的范围更低的百分比（例如0.25%～0.5%）较为恰当。这也使我们能确定恰当的工作范围以得出财务报表不存在重大错报的结论。

提问人：chao_hl 时间：2011-08-15 22:04:09
回复 chenyiwei 的帖子
感谢陈版回复了这么长个帖子。昨天发这个帖子，只是一时所感，自己也没认真想过多少；加上自己好几年没做过审计了，对新准则、新实践也基本不了解。
看了陈版的回复，“长期处于或接近盈亏平衡状态，或者在盈利和亏损之间波动”的企业，应选用利润以外的其他指标作为确定重要性水平的基础。对此我基本赞同，但觉得需要进一步明确下：此做法前提是假设报表使用者都明白，对这种企业来说，盈或亏均意义不大（也就是说对报表使用者无所谓）。而如果这一假设不合理，如当年银广夏面临亏损则退市的情况下，则不适用。 这也正是chdsx所强调的，确定重要性水平必须针对具体审计目的。那么此例无疑应考虑流动比率、息税前利润、和长短期债务期限结构。个人认为重要性水平确定在 20 亿左右比较适宜，但必须同时要求在报表附注中详细披露息税前利润和长短期债务期限结构。

回答人：chenyiwei
基本赞同你的思考方式。 20 亿的重要性标准从谨慎角度而言是可以的，但从审计技术角度看，似乎还有进一步调高的余地，而且也要考虑到被审计单位的特定风险水平。

提问人：guizilaile00 时间：2012-07-28 12:54:00
回复 chenyiwei 的帖子
陈老师，看了这段话，我还想请问一下，关于以营利为目的的企业，营业收入和营业成本都在几个亿以上，但是税前利润总额是亏几千万，那们在审计时确定重要性水平，我该以什么指标来计算，亏了一二两年了。如果选中哪个指标，我应选择多少的比率呢？谢谢。

回答人：chenyiwei
应以营业收入的一定比例计算财务报表整体重要性水平。一般用的比例是0.5～1%。

提问人：guizilaile00 时间：2012-08-14 18:06:34
回复 chenyiwei 的帖子
请问陈老师：对同一母公司的各子公司客户销售后，在会计报告附注中披露前五名时，要不要将同一母公司的各子公司销售额汇总后披露为对母公司的销售额？如果同时对母公司和子公司分别有销售，要不要合在一起来披露销售额，还是按各自的独立法人来披露。

回答人：chenyiwei
一般情况下可分开披露。IPO审计中应结合对与供应商、客户之间关联方关系的审核，采用适当的按客户之间或供应商之间的关联方关系汇总披露。但应注意取得关于客户之间、供应商之间关联方关系的充分证据。